行  政  法  院  判  決                          八十七年度判字第二五四九號
    原      告  甲○○
                            之.
    被      告  財政部臺灣省中區國稅局
右當事人間因綜合所得稅事件，原告不服行政院中華民國八十七年五月二日台八十七
訴字第二○五九三號再訴願決定，提起行政訴訟，本院判決如左︰
    主  文
原告之訴駁回。
    事  實
緣原告於為七十九年度綜合所得稅結算申報後，被告以其漏報取自國防部中山科學研
究院（以下簡稱中科院）之薪資所得計新台幣（下同）一○○、八○六元，乃核定補
徵稅額六、○八九元。原告不服，申經復查結果，未准變更，提起訴願、再訴願，遞
遭決定駁回，遂提起行政訴訟，茲摘兩造訴辯意旨於次：
原告起訴意旨及補充理由略以︰一、系爭所得應免徵所得稅：（一）所得稅法第四條
第八款規定「左列各種所得，免納所得稅．．．八、中華民國政府或外國政府，國際
機構、教育、文化、科學研究機關、團體，或其他公私組織，為獎勵進修、研究或參
加科學或職業訓練而給與之獎學金及研究、考察補助費等。但受領之獎學金或補助費
，如係為授與人提供勞務所取得之報酬，不適用之。」本法條規定免稅條款之立法意
旨，乃在對於從事研究開發工作者，予以租稅優惠，以便提昇國家科技水準，並改善
社會生活條件。細究中科院所研發者，乃涉及國家安全、全民福祉之國防科技，非一
般民生科技所可比擬，而一般科技之研發尚且予以租稅優惠，舉輕以明重，本案之研
發自應給予更高之優渥與獎勵，故而本案原告所領取者，不論名稱究係品位加給，抑
或技術津貼，均為研究補助費，應合於免稅優惠之立法目的，依法免納所得稅。（二
）民國五十五年間總統鑑於國際情勢日緊，國防科技必須力求自主，以使國家屹立不
搖，遂根據動員戡亂時期臨時條款第四條、第五條創立中科院，並以憲法第一百六十
五條、第一百五十六條、第一百六十七條為法源，核與中科院非軍職員工部分所得免
徵所得稅之租稅優惠，並藉此稍為彌補軍、文職人員同工不同酬之憾，及創造網羅滯
留海外人才歸國效命之有利因素。詎被告竟引用稅捐稽徵法第二十一條第一款追課原
告五年稅之處分，使原告原為部分所得免稅變為全部所得皆為應稅，實質降低原告待
遇，此舉顯然牴觸憲法第一百六十五條所定依國民經濟之發展，隨時提高其待遇之保
障規定。（三）被告認定系爭所得為應稅所得，其所依據者為財政部六十八年十一月
三十日台財稅字第三八五○一號函釋「一、凡依職級按月、定額發給者，屬研究人員
之薪資所得，應辦理扣繳，並於年度申報綜合所得稅。二、如係按研究計畫個案給付
，並非通案、按職級、按月給付者，則為研究補助費，依法可免納所得稅。．．．」
，依該函釋內容以察：１、本件系爭所得究竟是否屬免稅之研究補助費，首先應審查
者，為該項所得之本質，而非給付之方式，被告以法律未規定之要件限制免稅之認定
標準，顯然與「租稅法定主義」有違。２、姑且不論本件系爭之品位加給（或技術津
貼）本質為何，但就中科院自申請及至發放該項所得予員工之過程觀之，亦合於上開
財政部函釋說明第二點免納所得稅之要件。按本案研究補助費係以「個案」申請。換
言之，是針對每個研究計畫個別申請，且其發放方式是依各個員工對各個不同之專案
所作之各別貢獻程度，分別發放。因此，在不同之專案中，各參與員工所領取之研究
補助費，並不固定，亦即並非定額給付。再研究補助費依其性質原應依各階段進度，
分別給予，但國防科技之研發乃經年累月始能獲得成果（短者三年五年、長者逾十年
），倘堅持該原則，將置員工生活於不顧，有鑒於此，在會計上乃依員工參與程度不
同，分別計算獎勵津貼之金額採按月給付，此乃權衡變通之辦法，惟中科院係專案個
別申請研究補助費，且按研究計畫個案分別給付，應無疑義，由上述得知，本件之品
位加給（或技術津貼）所得，依該函釋應屬免稅範圍。二、系爭所得是依研究計畫個
案給付：（一）所謂「按職級給付」，乃鑑於參與研發者能力、經驗、資歷等各不相
同，故有不同之獎勵，中科院為求客觀之標準，因此訂有職等，是以焉能倒果為因，
以因有職等之訂定，並依此作為研究費之發放標準，即否定研究費之本質，該項認定
顯與論理法則有違。（二）又「按月給付」者，實乃國防科技研發成果之顯現須經漫
長時間，倘不採按月支領，顯然不足以維持研究人員之生活，為此，被告及訴願、再
訴願機關以此法律未規定之免稅要件強加入本件免稅之認定，已屬違背「租稅法定主
義」，又無國防科技研發之特性，徒以發放方式之固定與否為免稅認定之標準，亦嫌
速斷。（三）況且該系爭所得，乃中科院分別依個案計畫編列預算，換言之，即係按
研究個案而非通案編列預算。至中科院核發方式為何乃著重於員工實際生活所需，尚
不影響該系爭所得之本質，被告及再訴願機關以核發方式否定所得之本質，顯不符依
法課稅原則。三、訴願決定理由復稱「且中科院對所給付之品位加給及技術津貼均已
依規定按薪資所得申報扣繳，並填發各類所得扣繳暨免扣繳憑單送交再訴願人有案．
．．併課其當年度綜合所得稅，並無不合」。惟本案係就七十九年度之綜合所得稅短
報作成處分，查中科院扣繳「品位加給」及「技術津貼」所得是於八十三年應財政部
臺灣省北區國稅局之請，就當（八十三）年度先行扣繳，然該項所得是否應稅，現仍
爭議中，被告竟以事後且尚未定讞之行為，追溯作為處分及復查決定之依據，顯然有
悖法律不溯既往原則。況且原告於當年度申報所得稅時，即依當年度扣繳憑單辦理，
而今距前申報日期四年後，中科院復掣發扣繳憑單，其掣發原因為何，所據法令為何
，在在不詳，而被告卻依此為補稅理由，實屬牽強。反之，倘中科院自始拒發扣繳憑
單，依再訴願決定理由意旨，是否就證明該項所得為免稅﹖綜之，被告及其上級機關
怠於事實之認定，而以扣繳憑單之掣發與否為課稅之認定標準，實有悖依法課稅原則
。四、政府機關對人民之信賴利益應予保護：按公法上之爭訟，應有信賴保護原則之
適用，蓋不管行政機關之決定是否合法，除了重大且明顯之瑕疵或其違法係可歸責於
納稅義務人外，行政機關之行為一經表露於外，人民通常會對其所造成「法律狀態」
之存續寄以信賴，並以之作為行為依據，此種依據之信賴，應受保護，否則人民將生
活於一不確定之法律狀態中。（一）本案品位加給（或技術津貼）應否課徵所得稅，
早在六十八年財政部即擬具辦法報行政院六十八年十一月八日台六十八訴第一一二○
四號函准備查在案，並以台財稅第三八五○一號函國防部，中科院秉此遵循往例，就
系爭所得仍依法認定免稅。因此，並未開立扣繳憑單給原告。甚者，稅捐稽徵人員逐
年審閱中科院相關之會計資料，對系爭金額未予扣繳乙節，均未予置喙，洵證稅捐稽
徵人員同意中科院對該所得性質認定為研究補助費，屬免稅範圍，是屬合法、適當。
又八十一年十一月三日中科院尚以中科院（八十一）訓誠字第一六八七三號函財政部
臺灣省北區國稅局，檢送有關研究補助費之相關資料及其性質說明，以證實該筆研究
補助費應屬免徵所得稅範圍，財政部臺灣省北區國稅局亦無疑義。顯然原告對系爭所
得免納所得稅之信賴利益應受保護。（二）財政部賦稅署於八十年一月四日就納稅義
務人所提出中科院非軍職人員薪資未盡合理之建言，移交桃園縣稅捐稽徵處查明，經
該處大溪分處派員瞭解調查結果略以：據中科院稱其員工薪資係分本俸及品位加給（
研究補助費）兩部分，本俸依法課稅，至品位加給依所得稅法第四條第八款規定，依
法免納所得稅。並函復納稅義務人略以：中科院員工研究加給係政府為獎勵科技人員
科技研究工作之補助費，此研究補助費台端建議應改成單一薪俸核課綜合所得稅，以
健全所得稅制，此案俟所得稅法修正時將一併建議上級單位參採。按對於法律之規定
有疑義者，自當以命令補充之，本案系爭所得依上開所陳，迨至八十年稅捐機關仍視
為免納所得稅之所得。因此，法律見解或行政命令縱有變更，亦應詳述理由，重新發
布，並自新函令頒布日生效，否則人民財產權之保障，將無所依歸。（三）溯自八十
一年七月一日財政部臺灣省北區國稅局成立，對中科院給付之「品位加給」與「技術
津貼」究竟可否適用所得稅法第四條第八款規定免課所得稅，認滋生疑義，乃於八十
二年四月十五日北區國稅三第八二○○七三○七號函財政部建議「考量中科院薪給制
度對研究補助費性質之加給未按個案給付，致應列入課稅範圍之因素，採不溯既往原
則；明定自八十二年度起，中科院非軍職人員研究補助費性質之品位加給、技術津貼
均應列入薪資所得扣繳範圍，並應依法申報綜合所得稅。」按：(一)政府機關乃屬一體
，尚不得因編制之改變，而否認前者之作為，是以在未有新函令發布前，自不應因編
制之改變，肆意將免稅所得改列為應稅所得。(二)財政部臺灣省北區國稅局亦坦承系爭
品位加給（及技術津貼）究竟是否合於免稅要件滋生疑義，如此自應由主管機關函釋
清楚，在未函釋前，自應依往例就有利人民部分，從優適用。(三)再財政部臺灣省北區
國稅局於該函中亦建議「採不溯既往原則；明定自八十二年度起．．．」，洵證以往
有利納稅義務人之行為效果，不應剝奪，並且應自「明定」課稅之時點後，始行通知
依法申報。五、訴願決定書中所言：因該院與其聘僱人員之約定事項亦載明所指薪給
，除實物代金及眷補費外，包括全部給與，故認依品位加給及技術津貼制度發放之給
付為薪資之一部之說法，實為斷章取義之詞。按此本為違反聘約之違約處罰條款，全
部薪給意為「薪資與加給」，是已為分項說明，非無為區分。且就此薪給，是否整體
就為提供勞務之報酬，顯有疑問。因於中科院將品位加給及技術津貼給付與受給與人
時，此加給已區別其他薪資部分，實為獎勵中科院員工從事研究而編列之獨立項目，
提供勞務之報酬另有他項所得編列。又再訴願決定書中所提及之：查中科院之預算雖
分別依計畫編列人事費用支應其員工之各項給與，但實際上領受科技品位加給或技術
津貼之非軍職人員，無論配屬單位或參與不同計畫，悉依該院所定「科技人員品位加
給支給標準表」、「技術薪給標準表」之等級，每月按職級定額領取科技品位加給或
技術津貼之說法，容有誤會。因中科院發放之依據，仍是依計畫個案為基礎，因個人
所參與之計畫堆疊發給，而所謂之標準只為計算方法，其發放本旨仍是遵照所得稅法
第四條第八款之規定。六、當年度國防部以原告之研究補助費為薪資外的免稅給與，
係循例鼓勵國防科技研發，不予扣繳所得稅，中科院亦未將研究加給計入退休金、資
遣費給與之內涵。而財政部所謂固定薪資之權益何在？既無相對權益，何來固定薪資
之意義。財政部及國防部皆隸屬行政院，政府施政應為一體，何以會產生如此損傷人
民權益之情況。七、總統於八十四年十月十二日裁示「中山科學研究院文職員工品位
加給及技術津貼所得稅追繳案，財稅單位對法律的引用，不宜因時而異，以溯及既往
的方式，追課亦有不妥，本案涉及人數眾多波及層面甚廣，其可能衍生之社會問題，
應予重視，希行政院相關單位儘速妥善處理，以免影響政府威信及當事人權益。」行
政院秘書長遂於八十四年十月十七日以台八十四財三七○○七號函國防部及財政部，
函中未要求財稅部門追溯五年之研究補助費所得稅，財稅部門卻自行衍釋該行政命令
，漠視人民權益。八、聯合報八十七年二月二十六日報導，今年起中小學教師課後輔
導、暑期學藝活動所得，要開始繳納所得稅。而依財政部賦稅署長之說明，因過去財
政部不瞭解中小學教職員有政府發放薪資以外的所得，最近有人向財政部查詢，財政
部在研究稅法規定後，發現這類所得並不是稅法規定之免稅範圍，因此發布新解釋令
，並且由今年起適用。原告赫然發現財稅單位並未就另發現應徵之稅捐，依法補徵教
職員五年漏稅金額並予處罰，僅以「不瞭解」一詞帶過，財稅單位縱非嚴重違法失職
，包庇特定職業人士，亦是為自己未依法行政脫罪，而原告認為國家法令應對全體國
民一體適用，不能因職業不同採差別待遇，否則即違反憲法第七條有關中華民國人民
在法律上一律平等之保障規定。九、綜上所述，本件系爭品位加給除主管財稅機關合
理說明該項所得不予免稅之理由並發佈新函令，否則自應依歷年來徵、納雙方共識，
就系爭所得列入免予申報並繳納所得稅之項目。為此，請判決撤銷原處分及一再訴願
決定等語。
被告答辯意旨略謂︰一、原告主張「技術津貼」不屬薪資所得為免稅所得，經查中科
院所核發「技術津貼」之性質，為經常性研究補助費給與，且按月按級職定額支給，
依所得稅法第四條第八款、第十四條第一項第三類規定，核屬提供勞務取得之報酬為
薪資給與；另中科院對於給付非軍職員工七十九年度之「品位加給」及「技術津貼」
，已依規定填發免扣繳憑單在案，又根據行政院秘書長八十四年十月十七日台八十四
財三七○○七號函復國防部八十四年九月二日（八四）珍琥字第二二九一號函稱：「
貴部報院為中山科學研究院給付非軍職人員之科技品位加給暨技術津貼免扣繳所得稅
一案，與現行法令規定不合，奉示：本案應依法課徵所得稅．．．」，又依財政部八
十五年十二月五日台財稅第八五一九二八○九一號函示：「．．．中山科學研究院支
付非軍職人員『科技品位加給』暨『技術津貼』，既經查明係通案依職級按月定額給
付，核屬所得稅法第十四條第一項第三類之薪資所得．．．應依法課徵綜合所得稅。
」經復查後認為原核定並無不合。原告於訴願階段復主張：行政命令不可溯及既往，
經查：中科院所訂科技人員品位加給支給標準表及技術員薪給標準表之等級，每月按
職級定額領取科技品位加給或技術津貼，該院與其聘僱人員之約定事項亦載明所指薪
給，除實物代金及眷補費外，包括全部給與；又財政部臺灣省北區國稅局於八十二年
間曾派員赴中科院瞭解結果，該院支付非軍職人員之品位加給及技術津貼，係採按月
給付方式，並非按研究計畫個案給付，復經中科院八十一年十一月三日八十一訓誠字
第一六八七三號函所說明該院各類薪資所得狀況，略以該院於年度開始即訂有各項研
究計畫，並按照研究計畫逐月實施。各項研究計畫除一般經費外，為獎勵科技人員竭
盡心智參與研發工作，另編列研發人員研究補助費及技術津貼。為便利作業，研發人
員研究補助費係採按月發放方式，再經由成本歸戶手續，回歸計畫預算內（研究補助
費採個案給付，必將增加人力及作業之負擔，不符經濟效益）」等語。足見中科院給
付非軍職員工之科技品位加給及技術津貼之所得，屬經常性研究補助費給與，且依職
級按月定額支給，為提供勞務所取得之報酬，依首揭規定，核非免稅之薪資所得，被
告於法定核課期間依法發單補徵稅款，並無不合。原告主張基於信賴利益不宜追溯補
徵，於法無據。二、原告起訴仍執前詞主張：系爭所得應免徵所得稅，該所得是依研
究計畫個案給付，且政府課稅應基於信賴保護原則不溯及既往等語，殊無足採。三、
基上所述，原處分及訴願、再訴願決定，並無違誤，請求駁回原告之訴等語。
    理  由
按中華民國政府或外國政府，國際機構、教育、文化、科學研究機構、團體，或其他
公私組織，為勵進修、研究或參加科學或職業訓練而給與之學金及研究、考察補
助費等所得，免納所得稅。但受領之學金或補助費，如係為授與人提供勞務所取得
之報酬，不適用之，為行為時所得稅法第四條第八款所規定。又凡公、教、軍、警、
公私事業職工薪資及提供勞務者之所得，為薪資所得，該項所得之計算，以在職務上
或工作上取得之各種薪資收入為所得額；前項薪資包括薪金、俸給、工資、津貼、歲
費、金、紅利、各種補助費及按月或按年分期給付之退休金或養老金。但為雇主之
目的，執行職務而支領之差旅費、日支費及加班費不超過規定標準者，及依同法第四
條規定免稅之項目，不在此限，復為同法第十四條第一項第三類所明定。本件被告以
原告七十九年度綜合所得稅結算申報，漏報取自中科院之薪資所得計一○○、八○六
元，乃核定補徵稅額六、○八九元。原告訴稱系爭所得係研究補助費，依憲法第一百
六十五條、第一百六十六條規定而制定之所得稅法第四條第八款規定，應屬免稅所得
；並系爭所得係依研究計畫個案專案申請及依各員工參與程度分別計算發放，並非定
額給付，於會計上採按月給付僅屬權衡變通辦法，其性質符合財政部六十八年十一月
三十日台財稅第三八五○一號函釋；另品位加給與技術津貼，均未計入退休金、資遣
費給與之內涵；稽徵機關逐年至中科院查閱相關會計資料，亦對系爭所得未予扣繳一
節未予置理，中科院據以認定系爭研究補助費係屬免稅所得，應屬合法、適當；稽徵
機關於經過數年後始為應稅主張，有違信賴原則；另中科院遲發扣繳憑單，被告怠於
事實之認定，僅以扣繳憑單之掣發與否作為課稅與否之認定標準，有悖依法課稅原則
；又於法律規定有疑義而以命令補充時，應自新函令頒布之日生效，本案認定課稅標
準既未明確，不宜追溯補徵系爭所得稅云云。再者，總統已裁示本件所得稅追繳案，
不宜以溯及既往的方式追課；行政院秘書長八十四年十月十七日以台八十四財三七○
○七號函國防部及財政部，未要求財稅部門追溯五年之研究補助費所得稅。而自八十
七年起，中小學教師課後輔導、暑期學藝活動所得，要開始繳納所得稅，未溯及以往
起課，惟對原告等則須追溯課稅，有違國家法令對全體國民一體適用原則，並違反憲
法保障國民一律平等之規定。惟查：中科院之預算雖分別依計畫編列人事費支應其員
工之各項給與，實際上領受科技品位加給或技術津貼之非軍職人員，無論配屬之單位
或參與不同計畫，悉依該院所訂「科技人員品位加給支給標準表」、「技術員薪給標
準表」之等級，每月按級定額領取科技品位加給或技術津貼。且該院與其聘僱人員之
約定事項亦載明所指薪給，除實物代金及眷補費外，包括全部給與，其非軍職人員所
領受之科技品位加給或技術津貼，核屬因提供勞務所取得之報酬，應無行為時所得稅
法第四條第八款免納所得稅規定之適用。再查財政部臺灣省北區國稅局於八十二年間
派員前往中科院瞭解結果，其支付非軍職人員之科技品位加給及技術津貼確係按月給
付方式；另中科院八十一年十一月三日訓誠字第一六八七三號函致財政部臺灣省北
區國稅局，說明該院各類薪資扣繳所得稅狀況為：該院於年度開始即訂有各項研究計
畫，並按照研究計畫逐月實施。各項研究計畫除一般經費外，為獎勵科技人員竭盡心
智參與研發工作，另編列研發人員研究補助費及技術津貼。為便利作業，研發人員研
究補助費係採按月發放方式，再經由成本歸戶手續，回歸計畫預算內（研究補助費採
個案給付，必將增加人力及作業之負擔，不符經濟效益）等語。足見中科院給付非軍
職員工之品位加給及技術津貼之所得，屬經常性研究補助費給與，且依職級按月定額
支給，為提供勞務所取得之報酬，依行為時所得稅法第四條第八款但書及第十四條第
一項第三類之規定，核非免稅之薪資所得。系爭應納稅款既未逾稅捐稽徵法第二十一
條所定核課期間，被告依上開行為時所得稅法規定，發單補徵稅款，即與租稅法定原
則無違，亦無悖於憲法第一百六十五條、第一百六十七條規定。另財政部（六十八）
台財稅字第三八五○一號函釋已明白指出，凡依職級按月定額發給者，應屬研究人員
之薪資所得，所得人應申報課稅，並未就依職級按月定額給付之系爭所得准予免稅之
承諾。而稽徵機關怠於依所得稅法第九十五條規定調查督促扣繳義務人依規定辦理扣
繳，亦不意味有免納稅款之默示，原告自不得謂被告向其課徵稅款即違反信賴原則。
又行政院秘書長八十四年十月十七日台八十四財三七○○七號致國防部函明文指出「
本案應依法課徵所得稅；至追課所得以往年度所得部分，請洽商財政部妥為處理」，
並未謂本件不得追課所得稅，財政部依法課徵核課期間內之稅捐，核無不合。至財政
部八十七年二月一十六日台財稅字八六一九○二一五三號函所示中小學教師課後輔導
等所得應自何時起課所得稅一節，查本件原告之所得應課徵所得稅，係行為時所得稅
法第四條第八款之規定，該條文於五十二年修正公布後，原告即有依該法就本件所得
繳納所得稅之義務，且財政部早於六十八年間即以六十八年十一月三十日台財稅第三
八五○一號函再次揭示此意旨，已如前述，該函係就所得稅法已為之規定，闡明其內
涵，並非就法律未規定事項依職權為補充之規定，自應於法規生效之日開始適用。又
此與前開中小學教師課外輔導所得應自何時起課所得稅，分屬二事，原告自不得據該
事例謂本件所得亦不得起課所得稅。本件原告既有就本件所得繳納所得稅之義務，被
告向原告開徵本件所得稅，即無不合。綜上所述，本件原告依法應申報系爭所得而未
申報，被告依首揭規定補徵原告稅款六、○八九元，一再訴願決定遞予維持，均無違
誤。原告起訴意旨難謂有理，應予駁回。
據上論結，本件原告之訴為無理由，爰依行政訴訟法第二十六條後段，判決如主文。
中    華    民    國     八十七      年     十二     月       十        日
                    行 政 法 院 第 四 庭
                                審 判 長 評  事      葉  振  權
                                         評  事      吳      仁
                                         評  事      吳  錦  龍
                                         評  事      林  家  惠
                                         評  事      吳  明  鴻
右  正  本  證  明  與  原  本  無  異
                                         法院書記官  阮  桂  芬
中    華    民    國     八十七      年     十二     月       十        日
